【裁判字號】    99,交抗,609
【裁判日期】    991209
【裁判案由】    聲明異議
【裁判全文】
臺灣高等法院高雄分院刑事裁定         99年度交抗字第609號
抗  告  人  交通部公路總局高雄區監理所
代  表  人  劉育麟
異  議  人
即受處分人  黃國華
上列抗告人因受處分人違反道路交通管理處罰條例聲明異議案件
，不服臺灣高雄地方法院中華民國99年11月11日裁定（99年度交
聲字第2905號），提起抗告，本院裁定如下：
    主  文
原裁定及原處分均撤銷。
黃國華汽車駕駛人，駕駛汽車經測試酒精濃度超過規定標準，處
罰鍰新臺幣壹萬伍仟元整、吊扣普通重型機器腳踏車駕駛執照壹
年，並接受道路交通安全講習。
    理  由
一、抗告意旨略以：(一)有關「一行為同時觸犯刑事法律及違反行
    政法上義務規定，經檢察官依刑事訴訟法第253 條之1 為緩
    起訴處分後，行政機關得否就該違反行政法上義務再處以行
    政罰」之事項，法務部行政罰法諮詢小組第一次會議紀錄「
    緩起訴者乃附條件的不起訴處分，亦即是不起訴的一種。」
    此觀諸刑事訴訟法第256 條規定自明。檢察官為緩起訴處分
    時依刑事訴訟法第253 條之2 第1 項規定對被告所為之指示
    及課予之負擔，係一種特殊的處遇措施，並非刑罰。因此，
    刑事案件經檢察官為緩起訴處分確定後，宜視同不起訴處分
    確定，依行政罰法第26條第2 項規定，得依違反行政法上義
    務規定裁處之。另有關新修正道路交通管理處罰條例部分條
    文與行政罰法間之法理及意見，交通部95年7 月17日交路字
    第0950006986號函釋在案，謹請參酌。(二)查道路交通管理處
    罰條例第68條第2 項之立法理由，係鑑於本條例前已修正刪
    除受吊扣駕駛執照處分，吊扣各級駕駛執照之規定，為利明
    確汽車駕駛人駕駛「非其」駕駛執照種類之車輛，違反應受
    吊扣駕駛執照之處分處理，並在兼顧本條例立法意旨下，增
    訂第2 項得緩即予吊扣而採記違規點數及駕駛人仍無改正仍
    再犯違規之應併原吊扣處罰之規定。於99年5 月5 日經總統
    以華總一義字第09900107731 號令修正公布，新增第68條第
    2 項規定：「領有汽車駕駛執照之汽車駕駛人，除駕駛聯結
    車、大客車、大貨車外之非其駕駛執照種類之車輛，違反本
    條例及道路交通安全規則之規定，應受吊扣駕駛執照情形時
    ，無因而肇事致人受傷或重傷者，記違規點數五點。但一年
    內違規點數共達六點以上或再次應受吊扣駕駛執照情形者，
    併依原違反本條例應受吊扣駕駛執照處分規定，吊扣其駕駛
    執照。」。亦即領有汽車駕駛執照之汽車駕駛人，除駕駛聯
    結車、大客車、大貨車外（即小型車及各類機車）駕駛非其
    駕駛執照同種類之車輛，且無肇事致人受傷或重傷者，違反
    本條例及道路交通安全規則之規定，應受吊扣駕駛執照情形
    時，僅記違規點數5 點，反之則應執行吊扣其駕駛執照。(三)
    故本所依規定填製之高監營裁字第裁80-N00000000號裁決書
    裁處罰鍰新臺幣4 萬5 千元，並吊扣普通重型機車駕駛執照
    12個月，施以道路安全講習，應無不合。為加強道路交通管
    理，維護交通秩序，確保交通安全，謹請鈞院撤銷原裁定，
    維持本所裁決云云。
二、原審以：(一)原處分意旨略以：異議人即受處分人黃國華於民
    國98年7 月18日23時29分許，明知已因服用酒類，控制力及
    注意力已達不能安全駕駛動力交通工具之程度，詎仍駕駛車
    牌號碼XV7- 887號重型機車，行駛於高雄縣大寮鄉○○路，
    為警攔查，並施以檢測，得知呼氣酒精濃度含量為每公升0.
    73毫克，而有「汽車駕駛人酒精濃度超過規定標準（每公升
    0.25至0.4 毫克）」之違規，依道路交通管理處罰條例第35
    條第1 項第1 款及第68條第2 項規定，裁處罰鍰新臺幣（下
    同）45,000元，吊扣重型機車駕照12個月，並應參加道路交
    通安全講習等語。(二)異議意旨略以：異議人業經緩起訴處分
    確定並已依緩起訴處分繳交30,000元予國庫，原處分機關仍
    為異議人應繳納罰鍰45,000元之處分，顯然違法，請求撤銷
    原處分等語。(三)經查：1.關於罰鍰部分：(1)按94年2 月5 日
    公佈施行之行政罰法第26條規定：「一行為同時觸犯刑事法
    律及違反行政法上義務規定者，依刑事法律處罰之。但其行
    為應處以其他種類行政罰或得沒入之物而未經法院宣告沒收
    者，亦得裁處之。前項行為如經不起訴處分或為無罪、免訴
    、不受理、不付審理之裁判確定者，得依違反行政法上義務
    規定裁處之」，明揭同一行為不受行政及刑事之雙重處罰及
    一事不二罰之原則。次按道路交通管理處罰條例第35條第1
    項第1 款規定：汽車駕駛人，駕駛汽車經測試檢定，酒精濃
    度超過規定標準者，處新臺幣1 萬5 千元以上6 萬元以下罰
    鍰，並當場移置保管該汽車及吊扣其駕駛執照1 年；因而肇
    事致人受傷者，並吊扣其駕駛執照2 年；致人重傷或死亡者
    ，吊銷其駕駛執照，並不得再考領。前揭道路交通管理處罰
    條例第35條第1 項第1 款規定之處罰內容，係針對行為人違
    反行政法上義務規定之行政罰，且該條例關於一行為同時觸
    犯刑事法律及違反行政法上義務規定者，並無特別規定，倘
    汽車駕駛人以單一酒後駕駛汽車行為，經測試酒精濃度超過
    規定標準，而同時涉有刑法第185 條之3 公共危險罪嫌時，
    道路交通管理處罰機關除有行政罰法第26條第1 項但書得處
    以其他種類行政罰者之情形，而得裁處其他種類行政罰外，
    關於罰鍰部分，應依行政罰法第26條及道路交通管理處罰條
    例第10條規定移送地方法院檢察署處理。且該酒後駕駛汽車
    之行為，除移送後有行政罰法第26條第2 項所定經「不起訴
    處分」或為「無罪」、「免訴」、「不受理」、「不付審理
    」之裁判確定等情形，得再依違反行政法上義務規定裁處之
    外，不得逕依道路交通管理處罰條例第35條第1 項第1 款規
    定裁處行為人罰鍰之行政罰，以符行政罰法第26條一事不二
    罰之規定。至於罰鍰以外之其他種類行政罰，例如吊扣駕駛
    執照、施以道安講習等處分，因兼具維護公共秩序之作用，
    為達行政目的，依行政罰法第26條第1 項但書之規定，行政
    機關自仍得予裁處。(2)另按被告於緩起訴期間內，有下列情
    形之一者，檢察官得依職權或依告訴人之聲請撤銷原處分，
    繼續偵查或起訴：一、於期間內故意更犯有期徒刑以上刑之
    罪，經檢察官提起公訴者。二、緩起訴前，因故意犯他罪，
    而在緩起訴期間內受有期徒刑以上刑之宣告者。三、違背第
    253 條之2 第1 項各款之應遵守或履行事項者，刑事訴訟法
    第253 條之3 第1 項亦規定明確。是案經檢察官為「緩起訴
    處分」者，於緩起訴之猶豫期間內，是否因前開撤銷事由，
    經檢察官撤銷緩起訴處分後提起公訴，猶懸而未定。雖於緩
    起訴期間屆滿，而緩起訴未經撤銷，行為人得免於刑事訴追
    ，其法律效果與「不起訴處分」相同，然非俟緩起訴期間屆
    滿，無從確定行為人最終是否未經撤銷緩起訴處分，亦即緩
    起訴處分於猶豫期間內，未具實質之確定力，與具有終局確
    定力之「不起訴處分」不同。因緩起訴期間屆滿前，該緩起
    訴處分仍有被撤銷之可能，倘原處分機關逕予行政裁罰，將
    使受處分人有同時遭受行政處罰及刑事訴追之危險，顯與行
    政罰法第26條規定之立法意旨相悖。行政罰法第26條第2 項
    之所定同一行為如經「不起訴處分」或為「無罪」、「免訴
    」、「不受理」、「不付審理」之裁判確定者，得依違反行
    政法上義務規定裁處之，所著重者係在各該事由同具終局免
    受刑事追訴之效力，而無雙重處罰之危險，應認屬列舉之事
    由，「緩起訴處分」既非上開列舉事由，且於緩起訴期間屆
    滿前仍存有雙重處罰之危險，原處分機關自不得於緩起訴期
    間屆滿前，就行為人之同一行為再為行政裁罰。(3)經查，本
    件異議人黃國華於98年7 月18日23時29分許，明知已因服用
    酒類，控制力及注意力已達不能安全駕駛動力交通工具之程
    度，詎仍駕駛車牌號碼XV7-887 號重型機車，行駛於高雄縣
    大寮鄉○○路，為警攔查，並施以檢測，得知呼氣酒精濃度
    含量為每公升0.73毫克，而有「汽車駕駛人酒精濃度超過規
    定標準（每公升0.25至0.4 毫克）」之違規，依道路交通管
    理處罰條例第35條第1 項第1 款、第24條第1 項第2 款規定
    ，裁處罰鍰新臺幣（下同）45,000元，吊扣重型機車駕照12
    個月，並應參加道路交通安全講習等節，有交通部公路總局
    高雄區監理所高監營裁字第裁80-N00000000號違反道路交通
    管理事件裁決書1 份附卷可稽。又異議人因上開酒後駕車案
    件，經臺灣高雄地方法院檢察署檢察官以98年度偵字第2325
    2 號為緩起訴處分，緩起訴期間為1 年，並命異議人向國庫
    支付3 萬元，並已於99年9 月9 日緩起訴期滿等情，有舉發
    違反道路交通管理事件通知單、被告前案紀錄表各1 份在卷
    可稽。(4)又異議人上開酒後駕車之行為，係屬同時觸犯刑事
    法律及違反行政法上義務規定之行為，且前經緩起訴處分確
    定，受處分人並給付30,000元，有被告前案紀錄表1 紙可證
    ，自已產生實質刑罰之效果。揆諸行政罰法第26條規定與前
    揭說明，原處分機關對受處分人上開酒後駕車之違規行為為
    裁罰時，除其行為應處以其他種類行政罰即吊扣駕駛執照及
    施以道路交通安全講習，仍得予以裁處外，自不得就該同一
    違規事實再處以「罰鍰」，原處分再予裁處異議人罰鍰，與
    法自屬有違。另道路交通管理處罰條例第35條第8 項亦規定
    ：「前項汽車駕駛人，經裁判確定處以罰金低於本條例第92
    條第3 項所訂最低罰鍰基準規定者，應依本條例裁決繳納不
    足最低罰鍰之部分。」，上開道路交通管理處罰條例第35條
    第8 項之規定，核屬行政罰法第26條第1 項之特別規定。而
    緩起訴處分固屬廣義之司法處分，為避免經法院裁判確定者
    ，仍得裁決繳納；而經緩起訴確定者，反而不得裁決繳納差
    額之不公平情事，所謂經裁判確定應包括緩起訴處分確定。
    準此，本件異議人依緩起訴處分命令已繳交國庫30,000元，
    而原處分機關就異議人之酒後駕車違規，依違反道路交通管
    理事件統一裁罰基準表規定，原得裁處罰鍰新台幣45,000元
    ，是依上開道路交通管理處罰條例第35條第8 項規定，原處
    分機關就罰鍰部分仍得裁處新台幣15,000元（即差額部分）
    。2.關於吊扣重型機車駕照部分：再按道路交通管理處罰條
    例第68條固經總統於99年5 月5 日以華總一義字第09900107
    731 號令修正公布，該條並增訂第2 項「領有汽車駕駛執照
    之汽車駕駛人，除駕駛聯結車、大客車、大貨車外之非其駕
    駛執照種類之車輛，違反本條例及道路交通安全規則之規定
    ，應受吊扣駕駛執照情形時，無因而肇事致人受傷或重傷者
    ，記違規點數5 點。但1 年內違規點數共達6 點以上或再次
    應受吊扣駕駛執照情形者，併依原違反本條例應受吊扣駕駛
    執照處分規定，吊扣其駕駛執照。」，依該條例第93條規定
    ，上開修正條文的施行日期乃授權行政院以命令定之，而行
    政院係於同年8 月31日始發布自同年9 月1 日施行，且依行
    政罰法第5 條規定「行為後法律或自治條例有變更者，適用
    行政機關最初裁處時之法律或自治條例。但裁處前之法律或
    自治條例有利於受處罰者，適用最有利於受處罰者之規定。
    」，本案應適用99年9 月1 日修正施行之道路交通管理處罰
    條例第68條第2 項規定，從而，本件異議人依法所受處分內
    容應僅為記違規點數5 點，原處分機關遽以吊扣異議人所持
    有之普通重型機車駕駛執照12個月，此舉顯然不當剝奪異議
    人駕駛普通重型機車之權利，對異議人權益侵害甚鉅，亦與
    現行道路交通管理處罰條例第68條規定有悖，容有違誤。3.
    關於施以道路安全講習部分：原處分機關裁處異議人施以道
    路安全講習部分，均係為達成遏止酒後駕車之不法行為，維
    護道路交通用路權人之安全法益等行政目的所必要之罰鍰以
    外之其他種類行政罰，依行政罰法第26條第1 項但書之規定
    ，原處分機關仍得裁處，並未違反「一事不二罰」之規定，
    故此部分之裁處並無違誤。(四)綜上所述，本件異議人於飲酒
    後駕駛重型機車之行為，違反道路交通管理處罰條例第35條
    第1 項第1 款規定，依同條例第68條第2 項之規定，應裁處
    罰鍰15,000元、記違規點數5 點及應參加道路交通安全講習
    。是異議人就罰鍰45,000元部分聲明異議，非無理由。又道
    路交通管理處罰條例第87條第1 項規定：「受處分人不服第
    8 條主管機關所為之處罰，得於接到裁決書之翌日起20日內
    ，向管轄地方法院聲明異議。」此條文中所謂之「處罰」，
    應指包括對受處分人裁處之違規事實是否正當，及裁罰所引
    用之法條是否適當而言，蓋此二者有不可分離之關係，即聲
    明異議應以交通違規行為為標的，非以處罰項目為範圍。是
    本件異議人酒後駕車只有一個交通違規行為，雖異議人僅就
    處罰項目中之罰鍰部分提起異議，其餘部分（吊扣駕照及應
    參加道路交通安全講習部分）並未提及，然其餘處罰項目與
    其交通違規行為是否存在既無從分離，本院自應併予審理，
    附此敘明。從而，原處分機關裁罰異議人罰鍰45,000元之處
    分即有不當，自應將原處分全部撤銷，另為裁定受處分人黃
    國華汽車駕駛人，駕駛汽車經測試酒精濃度超過規定標準，
    處罰鍰新臺幣壹萬伍仟元整、記違規點數5 點( 於普通重型
    機車駕照註記) ，且接受道路交通安全講習等情。
三、本院查：
  (一)本件異議人黃國華於98年7 月18日23時29分許，明知已因服
    用酒類，控制力及注意力已達不能安全駕駛動力交通工具之
    程度，詎仍駕駛車牌號碼XV7-887 號重型機車，行駛於高雄
    縣大寮鄉○○路，為警攔查，並施以檢測，得知呼氣酒精濃
    度含量為每公升0.73毫克，而有「汽車駕駛人酒精濃度超過
    規定標準（每公升0.25至0.4 毫克）」之違規，依道路交通
    管理處罰條例第35條第1 項第1 款、第24條第1 項第2 款規
    定，裁處罰鍰新臺幣（下同）45,000元，吊扣重型機車駕照
    12個月，並應參加道路交通安全講習等節，有交通部公路總
    局高雄區監理所高監營裁字第裁80-N00000000號違反道路交
    通管理事件裁決書1 份附卷可稽。又異議人因上開酒後駕車
    案件，經臺灣高雄地方法院檢察署檢察官以98年度偵字第23
    252 號為緩起訴處分，緩起訴期間為1 年，並命異議人向國
    庫支付3 萬元，並已於99年9 月9 日緩起訴期滿等情，有舉
    發違反道路交通管理事件通知單、被告前案紀錄表各1 份在
    卷可稽。
  (二)異議人上開酒後駕車之行為，係屬同時觸犯刑事法律及違反
    行政法上義務規定之行為，且前經緩起訴處分確定，受處分
    人並給付30,000元，有被告前案紀錄表1 紙可證，自已產生
    實質刑罰之效果。揆諸行政罰法第26條規定與前揭說明，原
    處分機關對受處分人上開酒後駕車之違規行為為裁罰時，除
    其行為應處以其他種類行政罰即吊扣駕駛執照及施以道路交
    通安全講習，仍得予以裁處外，自不得就該同一違規事實再
    處以「罰鍰」，原處分再予裁處異議人罰鍰，與法自屬有違
    。另道路交通管理處罰條例第35條第8 項亦規定：「前項汽
    車駕駛人，經裁判確定處以罰金低於本條例第92條第3 項所
    訂最低罰鍰基準規定者，應依本條例裁決繳納不足最低罰鍰
    之部分。」，上開道路交通管理處罰條例第35條第8 項之規
    定，核屬行政罰法第26條第1 項之特別規定。而緩起訴處分
    固屬廣義之司法處分，為避免經法院裁判確定者，仍得裁決
    繳納；而經緩起訴確定者，反而不得裁決繳納差額之不公平
    情事，所謂經裁判確定應包括緩起訴處分確定。準此，本件
    異議人依緩起訴處分命令已繳交國庫30,000元，而原處分機
    關就異議人之酒後駕車違規，依違反道路交通管理事件統一
    裁罰基準表規定，原得裁處罰鍰新台幣45,000元，是依上開
    道路交通管理處罰條例第35條第8 項規定，原處分機關就罰
    鍰部分仍得裁處新台幣15,000元（即差額部分）。
  (三)關於原處分裁決吊扣重型機車駕照部分：
    1.按道路交通管理處罰條例第68條已經總統於99年5 月5 日
      以華總一義字第09900107731 號令修正公布，該條並增訂
      第2 項規定：「領有汽車駕駛執照之汽車駕駛人，除駕駛
      聯結車、大客車、大貨車外之非其駕駛執照種類之車輛，
      違反本條例及道路交通安全規則之規定，應受吊扣駕駛執
      照情形時，無因而肇事致人受傷或重傷者，記違規點數5
      點。但1 年內違規點數共達6 點以上或再次應受吊扣駕駛
      執照情形者，併依原違反本條例應受吊扣駕駛執照處分規
      定，吊扣其駕駛執照。」，其修正之立法理由為：「鑑於
      本條例前已修正刪除受吊扣駕駛執照處分，吊扣各級駕駛
      執照之規定，為利明確汽車駕駛人駕駛非其駕駛執照種類
      之車輛，違反應受吊扣駕駛執照之處分處理，並在兼顧本
      條例立法意旨下，增訂第二項得緩即予吊扣而採記違規點
      數及駕駛人仍無改正仍再犯違規之應併原吊扣處罰之規定
      。」，則上開駕駛違規之目的既係「避免即時吊扣」，改
      採記違規點，此項規定即應解釋為：「領有汽車駕駛執照
      之汽車駕駛人，駕駛非其駕駛執照同種類之小型車或各類
      機車車輛，違反道路交通處罰條例及道路交通安全規則之
      規定，應受吊扣駕駛執照情形，且無肇事致人受傷或重傷
      者，僅記違規點數5 點，排除道路交通管理處罰條例第35
      條第1 項關於吊扣其駕駛執照1 年之適用（不包括因而肇
      事致人受傷之情形）。」；至於領有駕駛執照之駕駛人，
      駕駛其領有執照種類之車輛，而違規應受吊扣駕駛執照情
      形；以及駕駛人，駕駛聯結車、大客車或大貨車等非其駕
      駛執照種類之車輛，而違規應受吊扣駕駛執照情形時；則
      均應依原規定吊扣，而無該修正後規定之適用。查本案之
      受處分人係領有普通重型機車駕駛執照（原審卷第12頁）
      ，且駕駛普通重型機車，違規酒後駕車，故此種情形，依
      上開說明，尚無該修正後規定之適用，併此敘明。
    2.本件原處分機關因而吊扣異議人所持有之普通重型機車駕
      駛執照12個月，核無不當。
  (四)關於施以道路安全講習部分：原處分機關裁處異議人施以道
    路安全講習部分，均係為達成遏止酒後駕車之不法行為，維
    護道路交通用路權人之安全法益等行政目的所必要之罰鍰以
    外之其他種類行政罰，依行政罰法第26條第1 項但書之規定
    ，原處分機關仍得裁處，並未違反「一事不二罰」之規定，
    故此部分之裁處並無違誤。
  (五)綜上所述，本件異議人於飲酒後駕駛重型機車之行為，違反
    道路交通管理處罰條例第35條第1 項第1 款規定，應裁處罰
    鍰15,000元、吊扣普通重型機器腳踏車駕駛執照12個月及應
    參加道路交通安全講習。是異議人就罰鍰45,000元部分聲明
    異議，非無理由。又道路交通管理處罰條例第87條第1 項規
    定：「受處分人不服第8 條主管機關所為之處罰，得於接到
    裁決書之翌日起20日內，向管轄地方法院聲明異議。」此條
    文中所謂之「處罰」，應指包括對受處分人裁處之違規事實
    是否正當，及裁罰所引用之法條是否適當而言，蓋此二者有
    不可分離之關係，即聲明異議應以交通違規行為為標的，非
    以處罰項目為範圍。本件異議人酒後駕車只有一個交通違規
    行為，雖異議人僅就處罰項目中之罰鍰部分提起異議，其餘
    部分（吊扣駕照及應參加道路交通安全講習部分）並未提及
    ，然其餘處罰項目與其交通違規行為是否存在既無從分離，
    本院自應併予審理，附此敘明。
  (六)原審以受處分人異議為有理由，因而撤銷抗告人即原處分機
    關之處分，雖無不當，但原審裁定認為應將吊扣普通重型機
    車駕駛執照1 年部分撤銷，而改為依修正後道路交通管理處
    罰條例第68條第2 項規定，記違規點數5 點部分，則尚有違
    誤，抗告人執上開抗告理由提起抗告，為有理由，自應由本
    院將原審裁定撤銷；但原處分機關裁罰受處分人罰鍰45,000
    元之處分亦有違誤，自亦應將原處分全部撤銷，另自為裁定
    黃國華汽車駕駛人，駕駛汽車經測試酒精濃度超過規定標準
    ，處罰鍰新臺幣1 萬5000元整、吊扣普通重型機器腳踏車駕
    駛執照1 年，並接受道路交通安全講習。
據上論結，應依道路交通案件處理辦法第25條，刑事訴訟法第41
3 條，道路交通管理處罰條例第35條第1 項第1 款、第24條第1
項第2 款，裁定如主文。
中    華    民    國    99    年    12    月    9     日
                刑事第五庭    審判長法  官  曾永宗
                                    法  官  鍾宗霖
                                    法  官  任森銓
以上正本證明與原本無異。
不得再抗告。
中    華    民    國    99    年    12    月    9     日
                                    書記官  呂素珍

司法院資訊處製作；財團法人民間司法改革基金會備份。
